臺北高等行政法院判決　　　　　　　　　　　　　　　九十二年度簡字第六八八號
　　　　　　　　　　　　　　　.
　　原　　　告　甲○○
　　被　　　告　臺北市稅捐稽徵處
　　代　表　人　乙○○處長）.
　　訴訟代理人　丙○○
右當事人間因地價稅事件，原告不服臺北市政府中華民國九十二年八月十三日府訴字
第○九二一四四八○八○○號訴願決定，提起行政訴訟。本院判決如左：
　　主  文
原告之訴駁回。
訴訟費用由原告負擔。
　　事  實
甲、事實概要：
    緣原告所有台北市○○區○○段一小段五十八地號（面積二、四五五平方公尺）
    及五十八之三地號（面積七八二平方公尺）等二筆土地應有部分為十萬分之一一
    五七（地上建物門牌號碼為：臺北市○○○路○段八十二號六樓之一、同路段九
    十二號之三及同路段七十號地下一、二樓等房屋），面積分別為二八‧四平方公
    尺及九‧０五平方公尺（2,455×【1157/100,000】=28.4；782×【
    1157/100,000】=9.05），經被告所屬大安分處核定其中七‧七五平方公尺及二
    ‧四七平方公尺部分按自用住宅用地稅率課徵地價稅，其餘部分則按一般用地稅
    率課徵地價稅，土地歸戶之萬華分處乃依法核定系爭土地應有部分民國（以下同
    ）九十年地價稅計新臺幣（以下同）一六、三六一元。原告不服，申請復查，未
    獲變更，提起訴願，亦遭決定駁回，遂向本院提起本件行政訴訟。
乙、兩造聲明：
　一、原告聲明：訴願決定、復查決定及原處分均撤銷。
　二、被告聲明：駁回原告之訴。
丙、兩造之爭點：
原告主張：
一、緣原告所有土地一處坐落台北市○○區○○段一小段五八地號土地，持份面積為
    三七點四五平方公尺，八十四年、八十五年地價稅全部係依「自用住宅用地」課
    徵地價稅額分別為三、五一一元。
二、被告及訴願機關恣意將理由欄土地稅法十七條規定之「適用第一項自用住宅用地
    稅率繳納地價稅者，以一處為限。」將「土地」一處變更為地上「建物」一處，
    顯然違反憲法第十九條「租稅法律主義」及第二十三條「法律保留主義」之原則
    ，「顯抵觸母法或對人民之自由權利增加法律所無之限制。而租稅法律主義之目
    的，亦在於防止行政機關恣意以行政命令逾越母法之規定，變更納稅主義，致侵
    害人民權益。」司法院大法官九十二年九月二十六日釋字第五六六號意旨甚明，
    解釋文及理由書附卷可証。
三、準此，本件該土地地上物面積共計四三八點八○平方公尺，其中計七十六點三○
    平方公尺非供「自用住宅使用」，換成土地面積為六點五一「平方公尺」為「一
    般用地」稅率課徵地價稅，餘三十點九四平方公尺為「自用住宅用地」稅率課徵
    地價稅，逾三十點九四平方公尺為「自用住宅地」稅率課徵地價稅，公式為：三
    十七點四五平方公尺乘以四三八點八○分之七六點三等於六點五一平方公尺。
四、另依臺北市政府八十九年六月二十九日府訴字第八九○四二八三五○一號訴願決
    定書所載建物地下一、二樓經該大樓管理委員會以八十八年十二月十六日函文被
    告此部分共有建物並無訂立分管契約，為全體共有人所共有。而本件被告稱地下
    一、二樓共有人訂有分管契約，且編號三十八至四十三係被告單獨所有且出租他
    人，顯與事實不符，亦自相矛盾，有違「證據法則」，自不足採。
五、綜上所陳，被告之處分有違憲法第十九條及第二十三條規定，自屬抵觸法律及憲
    法規定，應無理由。請判如訴之聲明，以符憲法及法律之規定。
被告主張：
一、按土地稅法第九條規定：「本法所稱自用住宅用地，指土地所有權人或其配偶、
    直系親屬於該地辦竣戶籍登記，且無出租或供營業用之住宅用地。」
    財政部八十年五月二十五日台財稅第八○一二四七三五○號函釋規定：「說明：
    二、‧‧‧依土地稅法第十七條及第十八條規定，得適用特別稅率之用地，於適
    用特別稅率之原因、事實消滅時，應自其原因、事實消滅之次期起恢復按一般用
    地稅率課徵地價稅。‧‧‧」
    財政部八十一年三月十一日台財稅第八一○七五七○三五號函釋規定：「全部建
    物（含地下室）及土地均為同一人所有，其地下室或部分樓層出租或供營業使用
    ，應按各層房屋（含地下室）實際使用情形所占土地面積比例，分別按自用住宅
    用地稅率及一般稅率計課土地增值稅。」
    財政部八十九年三月十四日台財稅第○八九○四五○七七○號函釋規定：「‧‧
    ‧五、會商結論：（一）同一樓層房屋部分供自用住宅使用，其供自用住宅使用
    與非自用住宅使用部分能明確劃分者，該房屋座落基地得依房屋實際使用比例計
    算所占土地面積，分別按自用住宅用地及一般用地稅率課徵地價稅‧‧‧」
二、卷查原告所有臺北市○○○路○段八十二號六樓之一房屋，房屋課稅面積為一五
    二‧六平方公尺，自八十九年一月十六日起供冠綸國際法律事務所營業使用，此
    有系爭房屋八十九年一月七日之租賃契約書影本附卷可稽，再按該事務所九十年
    一月二十九日出具說明書載明：「本事務所自八十九年元月十六日起迄今，實際
    經營地址為復興南路一段八十二號六樓之一，確實無誤。其中二間房屋及廚房（
    面積約為七十六‧三平方公尺）由房東自用外，其餘面積均為本事務所使用。並
    於八十九年十二月一日起將本事務所承租部份約十六‧五平方公尺租予元邦投資
    （股）營業無誤。」準此，被告所屬大安分處以該事務所及元邦投資股份有限公
    司營業使用面積七十六‧三平方公尺按一般用地稅率課徵地價稅，其餘七十六‧
    三平方公尺按自用住宅用地稅率課徵，洵屬有據。
三、次查臺北市○○○路○段九十二號之三房屋，房屋稅課稅面積二五‧九平方公尺
    ，並無原告或其配偶、直系親屬於該房屋辦竣戶籍登記，此部分被告所屬大安分
    處核定按一般用地稅率課徵地價稅，亦屬有據。
四、再查臺北市○○○路○段七十號地下一、二樓房屋，房屋稅課稅面積四、五一一
    ‧八平方公尺，為停車場、公廁、管理員室、變電所、停車位等，原告應有部分
    為一○四○分之六十，面積計二六○‧三平方公尺，計有六個停車位及與其他所
    有權人分別共有之公共設施。經查系爭六個停車位（編號三十八至四十三），其
    中五個停車位係出租供停車使用，被告所屬大安分處乃將面積四三‧四（260.3
    ×【1/6】=43.4）平方公尺部分按自用住宅用地稅率課徵；其餘五個車位面積二
    一六‧九（260.3×【5/6】=216.9）平方公尺部分按一般用地稅率課徵地價稅，
    此有被告依車號資料查證之停車位資料影本附卷可稽。
五、綜上所述，原告所有系爭二筆土地之地上建物面積共計四三八‧八平方公尺，其
    中一一九‧七 (76.3+43.4=119.7)平方公尺係作自用住宅使用，被告所屬大安分
    處乃就系爭二筆土地面積二八‧四平方公尺及九‧○五平方公尺分別按自用住宅
    所佔建物面積之比重，核定其中七‧七五平方公尺及二‧四七平方公尺部分按自
    用住宅用地稅率課徵地價稅（28.4×【119.7/438.8】=7.75；9.05×【
    119.7/438.8】=2.47），其餘部分面積（37. 45×【319.1/438.8】=27.23）則
    按一般用地稅率課徵地價稅。從而，被告所屬萬華分處（土地歸戶分處）依法核
    定原告所有系爭二筆應有部分土地九十年地價稅為一六、三六一元，揆諸首揭法
    條及財政部函釋規定並無違誤，訴願決定遞予維持亦無不合，敬請續予維持。
　　理  由
一、按土地稅法第九條規定：「本法所稱自用住宅用地，指土地所有權人或其配偶、
    直系親屬於該地辦竣戶籍登記，且無出租或供營業用之住宅用地。」第十六條第
    一項規定：「地價稅基本稅率為千分之十。‧‧‧」第十七條第一項、第三項規
    定：「合於左列規定之自用住宅用地，其地價稅按千分之二計徵：一、都市土地
    面積未超過三公畝部分。二、非都市土地面積未超過七公畝部分。」「土地所有
    權人與其配偶及未成年之受扶養親屬，適用第一項自用住宅用地稅率繳納地價稅
    者，以一處為限。」第四十一條第一項規定：「依第十七條及第十八條規定，得
    適用特別稅率之用地，土地所有權人應於每年（期）地價稅開徵四十日前提出申
    請，逾期申請者，自申請之次年期開始適用。前已核定而用途未變更者，以後免
    再申請。」
    財政部八十一年三月十一日臺財稅第八一○七五七○三五號函釋：「全部建物（
    含地下室）及土地均為同一人所有，其地下室或部分樓層出租或供營業使用，應
    按各層房屋（含地下室）實際使用情形所佔土地面積比例，分別按自用住宅用地
    稅率及一般稅率計課土地增值稅。」
    八十年五月二十五日臺財稅第八○一二四七三五○號函釋：「‧‧‧二、‧‧‧
    土地稅法第十七條及第十八條規定，得適用特別稅率之用地，於適用特別稅率之
    原因、事實消滅時，應自其原因、事實消滅之次期起恢復按一般用地稅率課徵地
    價稅。」
    八十九年三月十四日臺財稅○八九○四五○七七○號函釋：「‧‧‧五、會商結
    論：(一)同一樓層房屋供自用住宅使用，其供自用住宅使用與非自用住宅使用部分
    能明確劃分者，該房屋座落基地得依房屋實際使用比例計算土地所占土地面積，
    分別按自用住宅用地及一般用地稅率課徵地價稅‧‧‧」
二、本件原告所有台北市○○區○○段一小段五十八地號（面積二、四五五平方公尺
    ）及五十八之三地號（面積七八二平方公尺）等二筆土地應有部分為十萬分之一
    一五七（地上建物門牌號碼為：臺北市○○○路○段八十二號六樓之一、同路段
    九十二號之三及同路段七十號地下一、二樓等房屋），面積分別為二八‧四平方
    公尺及九‧０五平方公尺（2,455×【1157/100,000】=28.4；782×【
    1157/100,000】=9.05），經被告所屬大安分處核定其中七‧七五平方公尺及二
    ‧四七平方公尺部分按自用住宅用地稅率課徵地價稅，其餘部分則按一般用地稅
    率課徵地價稅，土地歸戶之萬華分處乃依法核定系爭土地應有部分九十年地價稅
    計一六、三六一元。原告不服，主張如事實欄所載。
三、經查原告所有臺北市○○○路○段八十二號六樓之一房屋，房屋課稅面積為一五
    二‧六平方公尺，自八十九年一月十六日起供冠綸國際法律事務所營業使用，此
    有系爭房屋八十九年一月七日之租賃契約書影本及該事務所九十年一月二十九日
    出具說明書附於原處分卷可參，並為原告所不爭執，準此，被告所屬大安分處將
    該七十六‧三平方公尺按一般用地稅率課徵地價稅，其餘七十六‧三平方公尺按
    自用住宅用地稅率課徵，自無不合。
四、次查臺北市○○○路○段九十二號之三房屋，房屋稅課稅面積二五‧九平方公尺
    ，並無原告或其配偶、直系親屬於該房屋辦竣戶籍登記，此部分被告所屬大安分
    處核定按一般用地稅率課徵地價稅，亦屬有據。
五、再查臺北市○○○路○段七十號地下一、二樓房屋，房屋稅課稅面積四、五一一
    ‧八平方公尺，為停車場、公廁、管理員室、變電所、停車位等，原告應有部分
    為一○四○分之六十，面積計二六○‧三平方公尺，計有六個停車位及與其他所
    有權人分別共有之公共設施。原告雖主張依臺北市政府八十九年六月二十九日府
    訴字第八九○四二八三五○一號訴願決定書所載建物地下一、二樓經該大樓管理
    委員會以八十八年十二月十六日函文被告此部分共有建物並無訂立分管契約，為
    全體共有人所共有。而本件被告稱地下一、二樓共有人訂有分管契約，且編號三
    十八至四十三係被告單獨所有且出租他人，顯與事實不符，亦自相矛盾，有違「
    證據法則」云云，惟查，原告持有六個停車位（編號三十八至四十三）使用權，
    其中自行使用一個，其餘由其他家人使用，為原告所自承，其餘家人使用之五個
    車位，經被告查明係由洪羅絲出租他人使用，原告自承洪羅絲為其妹妹，及洪羅
    絲將該五個車位出租之事實並不爭執，僅主張如被告要算車位的面積，亦應以實
    際使用面積計算，否則將其餘公共使用之面積要算入原告營業使用，顯不公平云
    云。惟查，該地下室之六個車位是原告在地下室之房屋，依首開財政部八十九年
    台財稅第○八九○四五○七七○號函釋規定「同一樓層房屋部分供自用住宅使用
    ，其供自用住宅使用與非自用住宅使用部分能明確劃分者，該房屋座落基地得依
    房屋實際使用比例計算所占土地面積，分別按自用住宅用地及一般用地稅率課徵
    地價稅」，則原告地下室房屋（車位）既係六分之一自用，六分之五出租非自用
    ，則被告就原告所有地下室房屋持分面積二六○‧三平方公尺，其中一個單位比
    例計算之面積四三‧四平方公尺（260.3×1/6=43.4）部分之土地部分按自用住
    宅用地稅率課徵；其餘五個車位比例計算之面積二一六‧九（260.3×5/6=216.9
    ）平方公尺部分按一般用地稅率課徵地價稅，並無不合，否則如依原告主張，僅
    按各人實際使用之車位面積計算時，則原告持分面積二六○．三平方公尺中不屬
    車位使用之部分，竟將成為無人負擔（管理委員會並非房屋所有權人，並非地價
    稅納稅義務人）或由其他共有人代為分擔其地價稅，其主張自無可採。
六、綜上所述，原告所有系爭二筆土地之地上建物面積共計四三八‧八平方公尺，其
    中一一九‧七 (76.3+43.4=119.7)平方公尺係作自用住宅使用，被告所屬大安分
    處乃就系爭二筆土地面積二八‧四平方公尺及九‧○五平方公尺分別按自用住宅
    所佔建物面積之比重，核定其中七‧七五平方公尺及二‧四七平方公尺部分按自
    用住宅用地稅率課徵地價稅（28.4×【119.7/438.8】=7.75；9.05×【
    119.7/438.8】=2.47），其餘部分面積（37. 45×【319.1/438.8】=27.23）則
    按一般用地稅率課徵地價稅。從而，被告所屬萬華分處（土地歸戶分處）依法核
    定原告所有系爭二筆應有部分土地九十年地價稅為一六、三六一元，揆諸首揭法
    條及財政部函釋規定並無違誤，訴願決定予以維持，亦無不合，原告起訴意旨為
    無理由，應予駁回。
據上論結，本件原告之訴為無理由，依行政訴訟法第二百三十六條、第九十八條第三
項前段，判決如主文。
中　　　華　　　民　　　國　　九十三　　年　　　三　　　月　　 十八 　　日
                 臺 北 高 等 行 政 法 院  第 五 庭
                                                法官  黃清光
右為正本係照原本作成。
本件以訴訟事件所涉及之法律見解具有原則性者為限，始得於本判決送達後二十日內
向本院提出上訴狀並表明上訴理由，如已於本判決宣示後送達前提起上訴者，應於判
決送達後二十日內補具上訴理由（均按他造人數附繕本），且經最高行政法院許可後
方得上訴。
中　　　華　　　民　　　國　　九十三　　年　　　三　　　月　　 十八 　　日
            　　　　　　　　　　　　　　      書記官  楊子鋒
